【裁判字號】    98,上,436
【裁判日期】    990413
【裁判案由】    清償借款
【裁判全文】
臺灣高等法院臺中分院民事判決           98年度上字第436號
上  訴  人  丙○
上  訴  人  丑○○
上  訴  人  卯○○
上  訴  人  壬○○
上  訴  人  癸○○
上  訴  人  辰○○
上  訴  人  乙○○
上  訴  人  甲○○
上  訴  人  丁○○
上  訴  人  戊○○
上列十人
訴訟代理人  張奕群律師
            送達代收人  庚○○
                      住彰化縣員林鎮○○路○段166巷11號1樓
被  上訴人  第一商業銀行股份有限公司
                      設台北市中正區○○○路○段30號
法定代理人  辛○○    住台北市中正區○○○路○段30號
訴訟代理人  己○○    住台中市○○路○段144號11樓
上列當事人間請求清償借款事件，上訴人對於中華民國98年10月
29日臺灣彰化地方法院98年度訴字第736號第一審判決提起上訴
，本院於99年3月30日言詞辯論終結，判決如下：
    主  文
原判決關於命上訴人連帶給付本息於超過「上訴人丙○、丑○○
、卯○○、壬○○、癸○○各按應繼分七分之一；及上訴人辰○
○、乙○○、甲○○、丁○○、戊○○共按應繼分七分之一，並
僅以繼承被繼承人江六三所得遺產限度內，給付被上訴人新台幣
伍佰捌拾伍萬肆仟玖佰伍拾壹元，及其中新台幣參佰玖拾肆萬伍
仟捌佰陸拾貳元，自民國95年5月19日起至清償日止按年息9.275
%計算之利息，暨自民國95年5月19日起至清償日止按上開利率20
%計算之違約金」之部分、及訴訟費用之裁判均廢棄。
上開廢棄部分，被上訴人於第一審之訴駁回。
上訴人其餘上訴駁回。
第一、二審訴訟費用由上訴人丙○、丑○○、卯○○、壬○○、
癸○○各負擔六分之一；餘由上訴人辰○○、乙○○、甲○○、
丁○○、戊○○於繼承被繼承人江六三所得遺產限度內連帶負擔
。
    事實及理由
一、被上訴人主張：訴外人即借款人黃坤堯邀同訴外人高聰榮為
    連帶保證人，於民國84年5月4日向被上訴人借款新台幣（下
    同）420萬元，約定借款期限至99年5月4日止，分180期按月
    攤還本息；如未依約還款，即喪失分期攤還之利益，視為全
    部到期，並自遲延日起除按年息9.275%計付遲延利息外，逾
    期六個月以內，另按上開利率10%，逾期超過六個月，則另
    按上開利率20%加付違約金。嗣黃坤堯於85年10月26日死亡
    ，上訴人丙○、丑○○、卯○○、壬○○、癸○○及訴外人
    江六三（即江兩傳）為其繼承人，均未拋棄繼承或辦理限定
    繼承；而江六三亦於92年7月24日死亡，其繼承人即上訴人
    辰○○、乙○○、甲○○、丁○○、戊○○亦均未拋棄繼承
    或辦理限定繼承，則依修正前民法第1148、1153條規定，上
    訴人全體即應承受黃坤堯財產上之一切權利、義務。又依民
    法第1171條第1項規定、及最高法院38年台上字第174號判例
    意旨，繼承人若無得債權人之同意，即使遺產分割後繼承極
    少比例之遺產，甚未分得任何遺產，仍無從依上開規定主張
    免除繼承債務之連帶責任。而被上訴人自始即未曾對上訴人
    有任何免除連帶清償之同意或承諾，觀諸上訴人所提之遺產
    分割協議書內容，亦未見就系爭債務有任何之約定，上訴人
    復未能舉證證明曾經被上訴人同意之情事，自不符上開法條
    規定，上訴人依法仍應就黃坤堯所負債務負連帶清償責任。
    另上訴人已於鈞院主張系爭債務清償期為86年3月4日，同時
    自認其等於86年3月11日為遺產之分割，則系爭債務清償期
    在遺產分割前，並不符第1171條第2項規定之適用要件，上
    訴人依該規定主張其等就系爭債務連帶責任已免除云云，亦
    非可取。再按民法繼承編施行法第1條之3第4項規定之立法
    目的乃在保障繼承人是否有機會知悉被繼承人之財產狀況，
    故繼承人是否「無法知悉」，應由繼承人負舉證責任。惟由
    上訴人於98年6月26日臺灣臺北地方法院98年度司執全卯字
    第1136號陳報狀內容自承「．．．和父親少有往來，．．．
    得知父親工作已屆65歲，將退休於福聚公司高雄廠．．．購
    買造橋鄉○○○段之土地，事後又購買於社頭鄉○○路○段5
    84巷2弄1號之住所，以安享晚年。但好景不常，因父親年事
    已高，且無收入，以致於積勞成疾，住進竹南曠工醫院．．
    ．在父親住院期間（約2個月），所有事務都由二姐子○○
    一手處理」等語，可知上訴人與黃坤堯雖未同居共財，但往
    來非謂不頻繁，其等除知悉黃坤堯生前住院2個月與死亡之
    事實外，亦應有依俗治喪之情況；且上訴人既言黃坤堯退休
    後並無收入，則其事後所購買之房地，依一般常情判斷，豈
    有不知係向銀行貸款購買之理？故上訴人主張其等因未與黃
    坤堯同居共財，無法知悉上開債務之存在云云，核無足採。
    至被上訴人前雖僅對訴外人即黃坤堯之女子○○為請求，係
    考量系爭借款為房屋貸款，乃優先處分借款之擔保品以收回
    欠款，又因系爭借款擔保品係由子○○繼承，被上訴人始先
    對子○○聲請支付命令予以受償，非謂被上訴人即放棄或免
    除其他繼承人對系爭債務之連帶清償責任，蓋依民法第273
    條規定，被上訴人本即得對連帶債務人中之一人或數人或全
    體，同時或先後請求全部或一部之給付。另依民法第301條
    規定，債務承擔應經債權人之同意，始對其發生效力；子○
    ○並未對被上訴人提出任何債務承擔契約，被上訴人亦未有
    免除上訴人繼承連帶債務之同意，上訴人所辯系爭債務已概
    由子○○承受云云，亦屬無據。系爭借款經被上訴人聲請強
    制執行該擔保品即彰化縣社頭鄉○○段185之10、185之12地
    號土地暨其上建物即彰化縣社頭鄉○○路○段584巷2弄1號建
    物後，迄今計尚欠本金3,945,862元，及自95年5月19日起至
    清償日止按年息9.275%計算之利息暨按上開利率20%計算之
    違約金，以及前未受償之利息、違約金、督促程序費用共計
    1,909,293元未受償。爰依消費借貸、及繼承法律關係，聲
    明求為判決：上訴人應連帶給付被上訴人5,855,155元（於
    本院已減縮請求督促程序費用204元部分，減縮後本金為5,8
    54,951元)；及其中3,945,862元，自95年5月19日起至清償
    日止按年息9.275%計算之利息，暨自95年5月19日起至清償
    日止按上開利率20%計算之違約金。
    【原審為被上訴人勝訴判決。上訴人不服，提起本件上訴，
    聲明求為判決：(一)原判決廢棄；(二)上開廢棄部分，被上訴人
    於第一審之訴駁回。】
二、上訴人則辯以：按繼承在民法繼承編98年5月22日修正施行
    前開始，繼承人因不可歸責於己之事由或未同居共財者，於
    繼承開始時無法知悉繼承債務之存在，致未能於修正施行前
    之法定期間為限定或拋棄繼承，且由其繼續履行繼承債務顯
    失公平者，於修正施行後，以所得遺產為限，負清償責任。
    民法繼承編施行法第1條之3第4項定有明文。被繼承人黃坤
    堯生前因招贅婚姻，與其岳父及其妻丙○感情不睦，自59年
    1月12日即離開彰化縣員林鎮○○路20號之10之住所，遷往
    臺北市古亭區○○○街○段102號；並於62年1月6日廢止其
    於上開員林鎮○○路之住所，改由其妻丙○擔任戶長，正式
    分居。嗣黃坤堯陸續居住臺北市、高雄市楠梓區、高雄縣大
    社鄉、苗栗縣三灣鄉、造橋鄉等地，迄於85年10月26日於苗
    栗縣造橋鄉住所地死亡，均未與丙○及其子女同居共財，有
    黃坤堯之戶籍謄本可證。因上訴人未與黃坤堯同居共財，成
    長後亦各自婚嫁分居南北各地，從不知黃坤堯之財務情形，
    故於繼承時，無法知悉繼承債務之存在，致未於期限內為限
    定或拋棄繼承。上訴人嗣雖於86年3月11日訂立遺產分割協
    議書，惟大部份財產均由住苗栗縣竹南鎮，與黃坤堯死前最
    後住所較近、及尚有連絡之次女子○○取得，其餘財產則由
    江六三（即上訴人辰○○、乙○○、甲○○、丁○○、戊○
    ○之被繼承人）取得價值5,000元之汽車一輛，丙○、癸○
    ○各取得現金2萬元，丑○○、卯○○各取得現金25萬元，
    壬○○取得現金1元。而江六三於92年7月24日死亡前亦未曾
    提及黃坤堯之系爭債務，致上訴人辰○○、乙○○、甲○○
    、丁○○、戊○○亦未及辦理限定或拋棄繼承。依上開規定
    ，上訴人應僅以所得遺產為限，就系爭債務負清償責任。又
    依臺灣苗栗地方法院86年度促字第4521號、原法院86年度促
    字第15291號、90年度執字1070號、92年度執乙字第1792號
    卷、及被上訴人起訴狀所附之資料顯示：被繼承人黃坤堯死
    亡後，所遺之土地房屋均由子○○繼承，並由子○○承受系
    爭債務。被上訴人於黃坤堯死亡後，亦僅對子○○提起清償
    債務之請求，並於支付命令聲請狀內記載「黃坤堯於85年10
    月26日病故，而子○○為黃坤堯之繼承人，已依法繼承其全
    部遺產，依民法第1153條規定，則其對被繼承人之債務，應
    負連帶責任」等語；嗣於該支付命令確定後，被上訴人對子
    ○○及借款保證人高聰榮聲請強制執行，期間歷經十餘年，
    亦從未向上訴人求償或通知上訴人系爭債務之存在，足認被
    上訴人應已同意系爭債務移歸子○○承受，依民法第1171條
    第1項規定，上訴人應免除連帶責任。又系爭債務之清償期
    為86年3月4日，而上訴人遺產分割日期為86年3月11日，迄
    至被上訴人於系爭債務所設定抵押之擔保物拍賣完畢（被上
    訴人已獲償2,177,765元，然該款項僅係系爭借款之利息、
    違約金，本金均尚未清償），對上訴人提起本件訴訟之98年
    間，已超過5年，依民法1171條第2項之規定，上訴人之連帶
    責任亦應已免除等語。
三、查被上訴人主張借款人黃坤堯邀同訴外人高聰榮為連帶保證
    人，於84年5月4日向被上訴人借款420萬元，約定借款期限
    至99年5月4日止，分180期按月攤還本息，如未依約還款，
    即喪失分期攤還之利益，債務視為全部到期，並自遲延日起
    除按年息9.275%計付遲延利息外，逾期六個月以內，另按上
    開利率10%，逾期超過六個月，按上開利率20%加付違約金；
    嗣黃坤堯於85年10月26日死亡，上訴人丙○、丑○○、卯○
    ○、壬○○、癸○○及訴外人江六三為其繼承人，均未拋棄
    繼承或辦理限定繼承；嗣江六三於92年7月24日死亡，其繼
    承人即上訴人辰○○、乙○○、甲○○、丁○○、戊○○亦
    均未拋棄繼承或辦理限定繼承等情，業據被上訴人提出借據
    、原法院94年度執字第7299號分配表、95年度執字第25484
    號債權憑證、臺灣苗栗地方法院98年3月24日苗院燉家字第0
    7540號函、原法院家事法庭98年4月16日彰院賢家勇字第098
    0017154號函、繼承系統表及戶籍謄本等件為證，並為上訴
    人所不爭執，堪信被上訴人上開部分之主張為真實。
四、惟被上訴人主張系爭借款迄今尚有上開本金及利息暨違約金
    未為清償，上訴人既為借款人黃坤堯之法定繼承人，且均未
    拋棄繼承、或辦理限定繼承，依法即應就黃坤堯所負系爭債
    務負連帶清償責任一節，則為上訴人所否認，並以上詞置辯
    。經查：
  (一)被上訴人主張：上訴人為黃坤堯之法定繼承人，均未拋棄繼
    承、或為限定繼承，依修正前民法第1148、1153條規定，上
    訴人全體應承受黃坤堯財產上之一切權利、義務，即上訴人
    對系爭借款債務應負連帶清償責任等語；上訴人則以：黃坤
    堯生前與上訴人丙○感情不睦，自59年間即離開夫妻共同住
    所，遷往臺北、高雄、及苗栗等地，迄於85年10月26日在苗
    栗縣造橋鄉住所地死亡，均未與其妻丙○及子女同居共財，
    上訴人從不知黃坤堯之財務狀況，於繼承時亦無法知悉系爭
    債務存在，致未於期限內為拋棄、或限定繼承，依民法繼承
    編施行法第1條之3第4項規定，上訴人自得僅以所得遺產為
    限，負清償責任等語。按繼承在民法繼承編98年5月22日修
    正施行前開始，繼承人因不可歸責於己之事由或未同居共財
    者，於繼承開始時無法知悉繼承債務之存在，致未能於修正
    施行前之法定期間為限定或拋棄繼承，且由其繼續履行繼承
    債務顯失公平者，於修正施行後，以所得遺產為限，負清償
    責任。民法繼承編施行法第1條之3第4項定有明文。查黃坤
    堯於34年10月23日入贅上訴人丙○為夫，於59年1月12日遷
    出彰化縣員林鎮○○路20號之10住所，遷往臺北市古亭區○
    ○○街○段102號，又於62年1月6日遷往大村鄉○○村○○
    路45號，再遷往苗栗縣三灣鄉水和村九份寮33號，於81年12
    月22日遷入苗栗縣造橋鄉大龍村中間4-1號，而於85年10月
    26日在該址死亡等情，有上訴人提出之戶籍謄本在卷可稽（
    見臺灣臺中地方法院卷第14頁、及本院卷第18頁）；又據證
    人即員林鎮振興里前鄰長寅○○於本院準備程序中結證稱：
    「丙○是我的里民有熟，他丈夫是招贅的，從我懂事之後，
    我曾到過他家，但從沒有見過他丈夫，我聽說他們夫妻常吵
    架，並聽說他丈夫很早就搬出去了，以前我父親曾經到他家
    做工，其餘的上訴人均已經搬出」等語（見本院卷第69頁背
    面)，則依黃坤堯早於59年間即遷出與上訴人丙○之共同住
    所、及證人寅○○證述至丙○家中並未見過黃坤堯等情，堪
    信上訴人所辯：黃坤堯自59年間即離開與上訴人丙○之共同
    住所，遷往他處居住，未與上訴人等人同居共財之事實，尚
    屬可採。惟黃坤堯生前固未與上訴人同居共財之情，然上訴
    人為黃坤堯之法定繼承人，上訴人仍因就其等有不可歸責於
    己之事由，於繼承開始時確無法知悉系爭借款債務存在，致
    未能於修正施行前之法定期間為限定、或拋棄繼承，且由其
    等繼續履行繼承債務顯失公平一節，負舉證責任。然查被上
    訴人於本院審理中主張：黃坤堯生前與其次女子○○住在一
    起，黃坤堯於85年10月26日死亡，被上訴人於85年11月間即
    與子○○聯繫，子○○表示繼承人有在商討繼承問題等情，
    而上訴人對被上訴人上開所述內容，答稱無意見等語（見本
    院卷第52頁背面)；又據證人即黃坤堯次女子○○於本院言
    詞辯論中陳稱：「我父親生前都是由我照顧，跟我比較親，
    ．．．彰化縣社頭鄉○○路○段584巷2弄1號房地因有貸款，
    大家都不要，要我承接．．．上開房地向第一商業銀行貸款
    之事，其他繼承人均知道」等語（見本院卷第83頁背面、及
    第84頁)；再依上訴人丙○、丑○○、卯○○、壬○○、癸
    ○○、訴外人江兩傳（即江六三）、及證人子○○於86年3
    月11日所簽訂之遺產分割協議書約定，係由子○○取得黃坤
    堯遺留之造橋鄉○○○段827之7地號土地、及彰化縣社頭鄉
    ○○段185之10、185之12地號土地暨其上建物即彰化縣社頭
    鄉○○路○段584巷2弄1號建物，江兩傳取得汽車一部，上訴
    人丙○、癸○○各取得現金2萬元，上訴人卯○○、丑○○
    各取得現金25萬元，壬○○取得現金1元等情（見本院卷第
    31至34頁），可見；證人子○○取得黃坤堯所遺留全部不動
    產，而其他繼承人僅取得動產及現金而已，何以證人子○○
    得以取得黃坤堯遺留之全部不動產，而其餘繼承人僅取得與
    上開不動產價值相差甚多之汽車、現金，除證人子○○於黃
    坤堯生前由其照顧之因素外，衡情其餘簽署上開遺產分割協
    議書之繼承人，必已知悉彰化縣社頭鄉○○段185之10、185
    之12地號土地暨其上建物已存有系爭債務，其等始為上開遺
    產內容之分配，即併將債務分割予證人子○○承受，堪認上
    訴人丙○、丑○○、卯○○、壬○○、癸○○及訴外人江六
    三於黃坤堯死亡時，其等於處理黃坤堯遺產時，均已知悉系
    爭債務之存在，始為上開遺產分割方法。則上訴人丙○、丑
    ○○、卯○○、壬○○、癸○○及訴外人江六三如不願概括
    繼承黃坤堯之系爭債務者，其等於斯時本應依法為限定、或
    拋棄繼承，惟其等並未為之，卻仍繼承取得黃坤堯所遺之汽
    實、及現金，而其等又未能舉證證明有何不可歸責於己之事
    由，致未能於法定期間為限定或拋棄繼承，及如由其等繼續
    履行系爭繼承債務有顯失公平之情事，自無依民法繼承編施
    行法第1條之3第4項規定，主張以其等所得遺產為限負清償
    責任之餘地。至上訴人辰○○、乙○○、甲○○、丁○○、
    及戊○○並非黃坤堯之法定繼承人，僅係再轉繼承江六三之
    權利、義務，其等亦未在上開遺產分割協議書簽名蓋章，難
    認其等於江六三死亡時，知悉江六三有繼承黃坤堯之系爭債
    務存在，而得於江六三死亡時依法為拋棄繼承、或限定繼承
    ；且上訴人甲○○於本院準備程序中亦陳稱：其不曉得系爭
    債務，自其出生至祖父過世，見面沒有超過三次等語（見本
    院卷第52頁背面)，又以黃坤堯生前係由其次女子○○照顧
    ，並未與其配偶及其餘子女同財共居之事實，已如上述，則
    江六三既未與其父黃坤堯同財共居，而上訴人辰○○、乙○
    ○、甲○○、丁○○、及戊○○分別為江六三之配偶及子女
    ，與黃坤堯間之關係更為疏離，於客觀上亦難認定其等已知
    悉黃坤堯生前財產狀況，如令其等負擔江六三繼承黃坤堯所
    遺留之系爭債務，即有顯失公平之情事，因之；上訴人甲○
    ○等五人辯稱：江六三於92年7月24日死亡前未曾提及黃坤
    堯之系爭債務，致其等未能及時辦理限定或拋棄繼承等語，
    即堪予採信，其等五人自有民法繼承編施行法第1條之3第4
    項規定之適用，即僅得以繼承江六三所得遺產範圍內為限負
    清償責任。
  (二)上訴人又以上訴人丙○、丑○○、卯○○、壬○○、癸○○
    及訴外人江六三於簽署上開遺產分割協議書時約定，黃坤堯
    所遺留之上開不動產均由子○○繼承，並由子○○承受系爭
    債務，且被上訴人於黃坤堯死亡後，亦僅對子○○聲請支付
    命令、及聲請強制執行，從未向其等求償，被上訴人應已同
    意系爭債務移歸子○○承受；又系爭債務之清償期為86年3
    月4日，而上開遺產分割日為86年3月11日，至被上訴人於98
    年間始提起本件訴訟時，已超過5年，依民法1171條規定，
    上訴人均已免除系爭債務之連帶責任等語；惟已為被上訴人
    所否認。按遺產分割後，其未清償之被繼承人之債務，移歸
    一定之人承受，或劃歸各繼承人分擔，如經債權人同意者，
    各繼承人免除連帶責任。繼承人之連帶責任，自遺產分割時
    起，如債權清償期在遺產分割後者，自清償期屆滿時起，經
    過五年而免除。民法第1171條定有明文。經查：證人子○○
    於本院審理中證稱：其繼承黃坤堯所遺留之不動產部分，系
    爭貸款債務由其承接等語（見本院卷第83頁背面)，惟按黃
    坤堯積欠之系爭債務，固已移歸由繼承人子○○一人承受屬
    實，亦應經債權人即被上訴人同意，各繼承人始得免除系爭
    債務之連帶清償責任，而被上訴人已否認有同意系爭債務移
    由子○○一人承受之情事，上訴人亦未能舉證證明此部分所
    辯為真實，則其等主張依民法第1171條第1項規定，以系爭
    債務已免除連帶清償責任云云，並無可採。然另查被上訴人
    於黃坤堯死亡後，僅對子○○聲請支付命令、及聲請強制執
    行，於98年6月4日向臺灣臺中地方法院提起本件訴訟(嗣移
    轉予原法院管轄)前，並未向上訴人訴請清償一節，為被上
    訴人所不爭，並經本院調閱臺灣苗栗地方法院86年度促字第
    4521號支付命令、及原法院92年度執字第1792號強制執行卷
    查明屬實。按繼承人自繼承開始時，除本法另有規定外，承
    受被繼承人財產上之一切權利、義務；繼承人對於被繼承人
    之債務，負連帶責任。97年1月2日修正前民法第1148條前段
    、及第1153條第1項固有明文。依上開規定，子○○及上訴
    人既均為黃坤堯之法定繼承人，對系爭借款債務本應負連帶
    清償責任，被上訴人自得選擇對其中之一人、或數人、或全
    體為一部、或全部清償，依法並無不可，被上訴人雖已對證
    人子○○求償並聲請強制執行，然繼承債權人訴請連帶受償
    權利，並非毫無限制，依民法第1171條第2項規定，繼承人
    之連帶責任，自遺產分割時起，如債權清償期在遺產分割後
    者，自清償期屆滿時起，經過五年而免除，此乃在促繼承債
    權人能即時請求清償，如繼承債權人怠於權利之行使，繼承
    債權人縱未同意繼承債務可由特定繼承人承受、或由各繼承
    人分擔，並無使共同繼承人無期限負連帶責任之必要，用以
    適度保護繼承人，故繼承人之連帶責任，自分割遺產時起，
    如債權清償期在遺產分割後者，自清償期屆滿時起，經過五
    年而清滅；如債權清償期在遺產分割前者，自遺產分割時起
    算五年而消滅，而此五年期間為法定除斥期間，並非時效期
    間。而查系爭債務借款期限固至99年5月4日止，分180期按
    月攤還本息，惟亦約定如未依約還款，即喪失分期攤還之利
    益，視為全部到期，黃坤堯僅繳至86年3月4日之本息，有上
    開支付命令卷可稽，則黃坤堯於86年4月4日即喪失期限利益
    ，系爭債務清償期應為86年4月4日；又黃坤堯第一順位繼承
    人係於86年3月11日分割遺產，被上訴人遲至98年6月4日始
    提起本訴，訴請上訴人應連帶清償系爭債務，核已超過上開
    5年除斥期間，依民法1171條第2項規定，上訴人均已免除系
    爭債務之連帶責任，上訴人此部分所辯，堪予採信。因之；
    被上訴人就系爭債務僅能請求上訴人丙○、丑○○、卯○○
    、壬○○、癸○○按其等繼承黃坤堯遺產應繼分各七分之一
    （黃坤堯之第一順位繼承人尚含證人子○○、及江六三在內
    ）負清償責任；至上訴人辰○○、乙○○、甲○○、丁○○
    、戊○○則以其等繼承江六三所得遺產範圍內，負系爭債務
    七分之一之清償責任，被上訴人於超出上開範圍內之請求，
    即屬無據，應予駁回。
五、綜上所述；被上訴人本於消費借貸、及繼承法律關係，訴請
    上訴人丙○、丑○○、卯○○、壬○○、癸○○各按應繼分
    七分之一；及上訴人辰○○、乙○○、甲○○、丁○○、戊
    ○○共按應繼分七分之一，給付被上訴人5,854,951元；及
    其中3,945,862元，自95年5月19日起至清償日止按年息9.27
    5%計算之利息，暨自95年5月19日起至清償日止按上開利率2
    0%計算之違約金為有理由。原審命上訴人應連帶給付上開本
    息，就被上訴人請求上訴人應連帶給付關係部分，為無理由
    ，上訴意旨就此部分求予廢棄改判，為有理由，自應由本院
    改判如主文第二項所示；至上訴人仍應各按其等應繼分七分
    之範圍內為給付（上訴人辰○○、乙○○、甲○○、丁○○
    、戊○○部分則共按應繼分七分之一），被上訴人此部分請
    求，為有理由，應予准許，上訴意旨就此應予准許部分，求
    予廢棄改判，為無理由，應予駁回。
六、本案事實已臻明確，兩造其餘攻擊防禦方法，不足以影響本
    判決結果，爰不一一論述，併此敘明。
據上論結：本件上訴為一部有理由，一部無理由，依民事訴訟法
第449條第1項、第450條、第79條、第85條第1項後段、第2項，
判決如主文。
中    華    民    國    99    年    4     月    13    日
                民事第四庭    審判長法  官  陳蘇宗
                                    法  官  黃永祥
                                    法  官  張浴美
以上正本係照原本作成。
如對本判決上訴，須於收受判決送達後20日內向本院提出上訴書
狀，其未表明上訴理由者，應於提出上訴後20日內向本院提出上
訴理由書（須按他造人數附具繕本）。
上訴時應提出委任律師為訴訟代理人之委任狀。具有民事訴訟法
第466條之1第1項但書或第2項之情形為訴訟代理人者，另應附具
律師及格證書及釋明委任人與受任人有該條項所定關係之釋明文
書影本。
                                    書記官  阮正枝
中    華    民    國    99    年    4     月    13    日
                                                      Ｖ

司法院資訊處製作；財團法人民間司法改革基金會備份。
